【裁判字號】    99,訴,774
【裁判日期】    990928
【裁判案由】    清償債務
【裁判全文】
臺灣桃園地方法院民事判決               99年度訴字第774號
原      告  良京實業股份有限公司
法定代理人  乙○○
訴訟代理人  丁○○
            甲○○
被      告  戊○○
            己○○
            庚○○
兼上  三人
訴訟代理人  丙○○
上列當事人間清償債務事件，本院於民國99年9 月7 日言詞辯論
終結，判決如下：
    主      文
被告戊○○、己○○、庚○○應於繼承被繼承人羅鈞進（身分證
統一號碼：Ｚ000000000）之遺產範圍內，給付原告如附表所示之
本金、利息及違約金。
原告其餘之訴駁回。
訴訟費用由被告戊○○、己○○、庚○○於繼承被繼承人羅鈞進
之遺產範圍內負擔。
    事實及理由
一、按當事人喪失訴訟能力或法定代理人死亡或其代理權消滅者
    ，訴訟程序在有法定代理人或取得訴訟能力之本人，承受其
    訴訟以前當然停止；承受訴訟人，於得為承受時，應即為承
    受之聲明，民事訴訟法第170 條、第175 條第1 項定有明文
    。本件原告之法定代理人原為池野淳一，嗣於本院審理中變
    更為乙○○，並經乙○○於民國99年6 月14日具狀聲明承受
    訴訟，此有民事聲請狀及公司登記證明書影本可憑，核與法
    相符，應予准許。
二、原告主張：被告丙○○、己○○、庚○○、戊○○之被繼承
    人羅鈞進於93年4 月15日向訴外人臺東區中小企業銀行股份
    有限公司（下稱臺東中小企銀）申請個人信用貸款，借款額
    度為新台幣（下同）85萬元及90萬元，並約定自93年4 月15
    日起，以一個月為一期，共分84期，按期於當月15日平均攤
    還本息，利率分別為7.45% 及7.575%，未按期攤還本息時，
    逾期未超過6 個月以內者，按上開利率10% ，超過6 個月者
    ，就超過部分，按上開利率20% 計算違約金。詎羅鈞進自95
    年1 月16日及95年7 月9 日起即未依約履行債務，依約債務
    視為全部到期，迄今尚有如附表所示之本金、利息、違約金
    未清償。羅鈞進業於96年4 月24日死亡，被告等人均未聲明
    拋棄繼承或限定繼承，自當概括繼承上開債務。本件業經臺
    東中小企銀將上開債權讓與原告並通知被告，屢次催告被告
    清償，猶置之不理。為此，爰依消費借貸及繼承之法律關係
    提起本訴等語。並聲明：(一)被告應給付原告67萬4,605 元及
    自95年1 月16日起至清償日止，按年利率7. 45%計算之利息
    ，暨自95年2 月16日起至清償日止，逾期在6 個月以內者，
    按上開利率10%，超過6個月者，按上開利率20% 計算之違約
    金。(二)被告應給付原告68 萬4,049元及自95年7 月9 日起至
    清償日止，按年利率7.575%計算之利息，暨自95年8 月9 日
    起至清償日止，逾期在6 個月以內者，按上開利率10% ，超
    過6 個月者，按上開利率20% 計算之違約金。
三、被告則以：被告丙○○與羅鈞進業經臺灣新竹地方法院以96
    年度婚字第468 號判准離婚，並告確定在案，被告丙○○既
    非羅鈞進之配偶，自無繼承羅鈞進債務之可言。再被告戊○○、己○○、庚○○向與被告丙○○同住在新竹縣橫山鄉○○路○ 段120 巷105 號，未與羅鈞進同住，亦不知悉羅鈞進
    向臺東中小企銀借款乙事，羅鈞進從未支付家庭生活費用，
    其向臺東中小企銀所借款項亦未用於家庭支出，原告請求被
    告承擔上開債務，對被告顯失公平，被告僅願以因繼承所得
    限度內清償等語置辯。並聲明：原告之訴駁回。
四、查原告主張債務人羅鈞進於93年4 月15日向訴外人臺東中小
    企銀申請個人信用貸款，借款額度為85萬元及90萬元，並約
    定自93年4 月15日起，以一個月為一期，共分84期，按期於
    當月15日平均攤還本息，利率分別為7.45% 及7.575%，未按
    期攤還本息時，逾期未超過6 個月以內者，按上開利率10%
    ，超過6 個月者，就超過部分，按上開利率20% 計算違約金
    。詎羅鈞進自95年1 月16日及95年7 月9 日起即未依約履行
    債務，視為全部到期，尚有本金67萬4,605 元、68萬4,049
    元及如附表所示之利息、違約金未清償，臺東中小企銀已將
    其對於羅鈞進之債權讓與原告，又羅鈞進於96年4 月24日死
    亡，被告戊○○、己○○、庚○○為其繼承人，均未辦理拋
    棄繼承或限定繼承等情，業經其提出授信約定書影本、債權
    讓與證明書、臺灣新竹地方法院99年4 月14日新院燉民慎字
    第08060號函等件為證，並為被告所不爭執，堪信為真實。
五、按「遺產繼承人，除配偶外，依左列順序定之：一、直系血
    親卑親屬。二、父母。三、兄弟姊妹。四、祖父母。」，民
    法第1138條定有明文。又依民法規定，離婚方式分為兩願離
    婚及裁判離婚，前者係指當事人自願達成書面協議，共同辦
    理離婚登記以解消婚姻關係而言，須待離婚登記完畢後，始
    生離婚之效力；後者則係指夫妻之一方對於他方提起離婚訴
    訟，法院認有法定離婚事由而以判決解消婚姻關係而言，故
    於離婚判決確定時，無須辦理登記，即生離婚之效力。經查
    ，被告丙○○抗辯其與羅鈞進之婚姻關係業經臺灣新竹地方
    法院於92年11月27日以92年度婚字第468 號判准離婚而消滅
    乙節，業據其提出上開民事判決正本1 件為證（見本院卷第
    74-76 頁），且經本院向臺灣新竹地方法院查詢上開民事判
    決是否已確定，經覆稱雙方當事人均未就上開民事判決提起
    上訴，此有本院公務電話記錄1 件在卷可佐（見本院卷第77
    頁），足見上開92年度婚字第468 號民事判決應已確定，則
    羅鈞進與被告丙○○之婚姻關係業因法院判准離婚而解消，
    被告丙○○於96年4 月24日羅鈞進死亡時，與羅鈞進既無婚
    姻關係存在，自非民法第1138條所定之遺產繼承人，是原告
    依繼承之法律關係，請求被告丙○○就羅鈞進之債務負清償
    之責，尚非有據。
六、按「繼承在民法繼承編中華民國98年5 月22日修正施行前開
    始，繼承人因不可歸責於己之事由或未同居共財者，於繼承
    開始時無法知悉繼承債務之存在，致未能於修正施行前之法
    定期間為限定或拋棄繼承，且由其繼續履行繼承債務顯失公
    平者，於修正施行後，以所得遺產為限，負清償責任。」民
    法繼承篇施行法第1 之3 條第4 項定有明文。又上述規定係
    於98年6 月10日配合民法第1148條以下有關概括繼承改採限
    定繼承而增訂，考民法第1148條以下改採限定繼承之目的，
    係在於避免繼承人因不知法律而未於法定期間內為限定或拋
    棄繼承之聲請，致背負繼承債務而影響生計之不合理現象；
    且如強令繼承人須負無限責任，以其本身固有財產清償，將
    使繼承人因天外飛來之債務，代代不能脫卸負累，實有違民
    法公平正義之精神。又因民法修正後之第1148條以下僅適用
    於修正公布後之繼承案件，對於修正公布前者，固有溯及適
    用之必要，但為求維護債權人之信賴、法安定性及避免有害
    交易安全，故於施行法增訂本條並限縮其溯及之範圍，僅適
    用於98年5 月22日前在適用概括繼承舊制下，因不可歸責於
    繼承人之事由，或未同財共居者，未能在法定期間內為限定
    或拋棄繼承等原因，致繼承人受其所不知債務拘束，而顯失
    公平之案件。
七、被告戊○○、己○○、庚○○抗辯與被繼承人羅鈞進多年以
    來未同財共居，不知有系爭借款乙事，僅願以因繼承所得遺
    產限度負責等情，固為原告所否認，並主張被告與羅鈞進均
    設籍在「新竹縣橫山鄉大肚村2 鄰大肚15號」，顯有同居共
    財之事實。惟觀諸上開臺灣新竹地方法院92年度婚字第468
    號民事判決當事人欄之記載，羅鈞進與丙○○之住所均為「
    新竹縣橫山鄉○○村○○路○段120 巷105 號」，而非上開
    戶籍址，則被告抗辯被告等4 人並未居住在新竹縣橫山鄉大
    肚村2 鄰大肚15號，應非子虛。又羅鈞進與被告丙○○於92
    年間經臺灣新竹地方法院判准離婚，其理由略以羅鈞進經常
    毆打丙○○，此種慣打毆打之情形，於客觀上實已達不堪同
    居之虐待之程度，丙○○據以請求判決與羅鈞進離婚，於法
    相符等語，有上開民事判決在卷足參，依此可認被告丙○○
    係因長年受有羅鈞進不堪同居之虐待始訴請離婚，其等感情
    自屬不睦，又丙○○與羅鈞進原共同住所即新竹縣橫山鄉○○村○○路○段120 巷105 號為丙○○所有，其既因不堪羅
    鈞進同居之虐待而訴請離婚獲准，衡情其應無再讓羅鈞進繼
    續居住該址之理，則被告抗辯羅鈞進與丙○○離婚後，即遷
    至新竹縣橫山鄉2 鄰大肚15號居住，而未與被告等人同居共
    財乙節，應屬可信。再被繼承人羅鈞進向臺東中小企銀申請
    本件貸款之用途為投資生意，此有授信案件審核表1 件附卷
    可稽（見本院卷第85頁），顯難認該貸款係用於家庭生活支
    出，被告戊○○、己○○、庚○○既未與羅鈞進同住，縱羅
    鈞進偶會前往探視，然除非羅鈞進主動告知有向臺東中小企
    銀借款，否則被告戊○○、己○○、庚○○於96年4 月24日
    繼承開始時，應無從知悉有繼承債務存在。再被告戊○○、
    己○○、庚○○僅自羅鈞進繼承取得門牌號碼「新竹縣橫山
    鄉大肚村2 鄰大肚15號」之建物，現值為10萬2,800 元，此
    有羅鈞進之遺產稅申報書、新竹縣稅捐稽徵處房屋稅籍證明
    書、財政部臺灣省北區國稅局遺產稅免稅證明書等件在卷可
    憑（見本院卷第55-68 頁）。則被告戊○○、己○○、庚○○因父母離異多年，而未與被繼承人羅鈞進同居共財，致於
    繼承開始時無法知悉羅鈞進有繼承債務存在，且被告戊○○
    、己○○、庚○○自羅鈞進處繼承取得者僅有一現值10萬2,
    800 元之建物，應認被繼承人羅鈞進之債務，除由被繼承人
    羅鈞進之遺產清償外，由被告戊○○、己○○、庚○○繼續
    履行繼承債務，顯與前述繼承編修正之精神相違，而顯然有
    失公平。從而，被告戊○○、己○○、庚○○抗辯其等僅以
    因繼承被繼承人羅鈞進所得遺產限度內，對債權人即原告負
    清償責任，自屬有據。
八、從而，原告依消費借貸及繼承之法律關係，請求被告戊○○
    、己○○、庚○○以繼承羅鈞進之遺產為限，給付原告如附
    表所示之金額及利息、違約金，為有理由，應予准許，逾此
    部分之請求，尚屬無據，應予駁回。
九、本件判決事證基礎已臻明確，兩造其餘主張、陳述與所提證
    據，及攻擊、防禦方法，經本院審酌後，認與判決結果已無
    影響，爰不再一一論述，併予敘明。
十、訴訟費用負擔之依據：民事訴訟法第79條。
中    華    民    國    99    年    9     月    28    日
                  民事第二庭    法  官  劉佩宜
以上正本係照原本作成
如對本判決上訴，須於判決送達後 20 日內向本院提出上訴狀。
如委任律師提起上訴者，應一併繳納上訴審裁判費。
中    華    民    國    99    年    9     月    29    日
                                書記官  賴柏仲
附表
┌─┬──────┬────────────┬──────────┐
│編│ 本    金   │利息                    │違約金              │
│號│（新臺幣）  ├──────┬─────┼──────────┤
│  │            │計息期間    │利率(年息)│期間及利率          │
├─┼──────┼──────┼─────┼──────────┤
│1 │ 674,605元  │自95年1 月16│  7.45%   │自95年2 月16日起至清│
│  │            │日起至清償日│          │償日止，其逾期在6 個│
│  │            │止          │          │月以內者，按左開利率│
│  │            │            │          │10% ，超過6 個月者，│
│  │            │            │          │按左開利率20%計算。 │
├─┼──────┼──────┼─────┼──────────┤
│2 │ 684,049元  │自95年7 月9 │  7.575%  │自95年8 月9 日起至清│
│  │            │日起至清償日│          │償日止，其逾期在6 個│
│  │            │止          │          │月以內者，按左開利率│
│  │            │            │          │10% ，超過6 個月者，│
│  │            │            │          │按左開利率20% 計算。│
└─┴──────┴──────┴─────┴──────────┘

司法院資訊處製作；財團法人民間司法改革基金會備份。
